臺灣士林地方法院民事裁定　　　　　　99年度消債抗字第41號
抗　告　人
即債務人　　林雪霞
上列抗告人因清算免責事件，對於民國99年9 月16日本院99年度
消債聲字第31號裁定提起抗告，本院裁定如下：
    主  文
抗告駁回。
抗告費用新臺幣壹仟元由抗告人負擔。
    理  由
一、按法院為終止或終結清算程序之裁定確定後，除別有規定外
    ，應以裁定免除債務人之債務；又債務人有下列各款情形之
    一者，法院應為不免責之裁定，但債務人證明經普通債權人
    全體同意者，不在此限：一於七年內曾依破產法或本條例規
    定受免責；二隱匿、毀損應屬清算財團之財產，或為其他不
    利於債權人之處分；三捏造債務或承認不真實之債務；四因
    浪費、賭博或其他投機行為，致財產顯然減少或負擔過重之
    債務，而生開始清算之原因；五於清算聲請前一年內，已有
    清算之原因，而隱瞞其事實，使他人與之為交易致生損害；
    六明知已有清算原因之事實，非基於本人之義務，而以特別
    利於債權人中之一人或數人為目的，提供擔保或消滅債務；
    七隱匿、毀棄、偽造或變造帳簿或其他會計文件之全部或一
    部，致其財產之狀況不真確；八故意於財產及收入狀況說明
    書為不實之記載，或有其他故意違反本條例所定義務之行為
    ，消費者債務清理條例第132 條、第134 條分別定有明文。
二、抗告人在原審聲請主張：抗告人積欠金融機構無擔保債務，
    就前開債務，於民國96年1 月間向最大債權金融機構即台新
    銀行申請債務協商，協商還款條件為分120 期，每月還款新
    台幣（下同）5,359 元，惟聲請人近年來為頸椎疾病所苦，
    並無工作所得，僅端賴政府補助，況除維持自身生活外，尚
    需扶養1 名就學中之女，在入不敷出之情況下，不得已而於
    98年7 月毀諾，有不能清償之情事，且係不可歸責於己致履
    行顯有重大困難之事由而毀諾，而抗告人未經法院裁定開始
    更生程序或許可和解或宣告破產。為此，向本院聲請清算等
    語。事經本院以98年度消債清字第56號（該案卷下稱56號卷
    ）裁定抗告人於99年5 月19日下午5 時開始清算程序，並同
    時終止清算程序。另依職權由原審法院以99年度消債聲字第
    31號（該案卷下稱31號卷）裁定抗告人不免責。
三、抗告人不服本院前開99年度消債聲字第31號清算免責事件之
    原審裁定提起抗告，所陳抗告意旨略以：抗告人積欠國泰世
    華銀行之款項22萬4,000 元，非信用卡消費債務，而係純信
    用貸款，因抗告人有身心障礙，並有輕度憂鬱症，自94年12
    月29日起至97年間陸續住院接受手術，長期無法工作，復須
    養育幼女，端賴政府補助尚有不足，故在數年間，向向國泰
    世華銀行借貸20餘萬元以維持生活，洵無浪費之情事。而抗
    告人對台新銀行之欠款，大部分亦為信用貸款，非信用卡或
    現金卡消費，其中於94年2 月21日借款30萬元部分，至98年
    9 月聲請清算時止，已為部分清償，未償餘額降為22萬652
    元，實已努力清償，借款原因同如前述為生活所需。至抗告
    人其餘積欠中國信託商業銀行、花旗銀行、聯邦銀行之款項
    ，僅額各僅約8,000 餘元、3,000 餘元及4 萬餘元，金額俱
    屬甚微，其中積欠聯邦銀行之款項，雖有部分係餐廳、百貨
    公司、唱片行、電視購物等場合之消費，並有預借現金行為
    ，但該等消費發生時間多於92年至95年間，抗告人亦有陸續
    清償，前開消費中，或金額不高，或早已清償，或時間久遠
    ，要與抗告人聲請清算之原因無關。抗告人自93年以後，因
    健康因素，難以外出工作，頸部、兩側上肢、左手掌及下背
    部麻痺、疼痛，歷經3 次手術及數十次回診，仍未完全痊癒
    ，病情嚴重，實難以工作，期間收入完全來自政府補助，而
    多數債權銀行所主張債務發生之時期，亦係在93年後，參以
    抗告人自93年起至98年9 月止，所領取之政府補助及前夫自
    98年1 月起按月給付1 萬5,000 元扶養費合計，總金額為12
    4 萬794 元，若按臺北市每人每月最低生活費1 萬4,558 元
    計算，抗告人與其女同期間所需最低生活開銷合計為195 萬
    6,495 元，收入差額達71萬5,701 元，抗告人仍於期間繳付
    債權人銀行高額循環信用利息，惟於聲請清算時，所欠債務
    僅餘50萬2,844 元，自不能認定抗告人聲請清算係因何浪費
    情事。原審裁定未敘明抗告人浪費金額多寡、所佔債務比例
    為何，及是否使抗告人因此財產顯然減少、負擔過重債務，
    而為聲請清算之主要原因，逕依消費者債務清理條例第134
    條第4 款裁定抗告人不免責，抗告人難以甘服。為此，提出
    抗告云云，而聲明：原裁定廢棄。
四、抗告人雖執上情指摘原裁定不當，求予廢棄。惟：
  (一)按債務人循消費者債務清理條例聲請清算後，法院原則上固
    應為債務人免責之裁定，但於例外有同條例第133 條、第13
    4 條規定之情形時，法院仍應為不免責之裁定，至於該條例
    第134 條第4 款規定之所謂浪費，係指債務人於顯見其經濟
    狀況不佳之情形下，猶恣意揮霍使生活支出超過個人收入所
    應支出之程度，致負擔更大債務，核其所為，於清算之原因
    有可歸責性，自有加以制止之必要，尚不宜使之免責。而對
    於債務人是否有浪費行為，導致其財產顯然減少、負擔過重
    債務，而為開始清算之原因，則應綜合債務人從事該行為時
    有無詳實之償還計畫及整體債務發生原因加以考察，不能徒
    以單筆消費情狀如何為論斷之唯一依據，倘無償還計畫僅圖
    先行消費或借款使用時即屬之，自不應認可免其還款之責。
  (二)依抗告人聲請清算時所附財團法人金融聯合徵信中心當事人
    查詢個人資料回覆書所載內容觀之（56號卷第23頁以下），
    抗告人截至98年6 月25日止積欠金融機構之債務總額為50萬
    2,844 元。再參照抗告人勞工保險被保險人投保資料表（56
    號卷第22頁）顯示，抗告人自84年7 月13日自第三人富國化
    學原料有限公司退保後，僅曾於93年3 月1 至同年月8 日，
    在臺北市浩然敬老院短暫工作8 日，其餘時間均無工作及固
    定收入。嗣並經核定為低收入戶、身心障礙者，由臺北市政
    府社會局，自98年1 月起，按月核發全戶生活補助費1 萬6,
    026 元及房屋租金補助4,400 元，亦有臺北市政府社會局函
    可參（56號卷第16頁以下）。
  (三)考之抗告人聲請清算所陳報之債權人清冊（56號卷第8 頁以
    下）記載，其銀行債權人包括國泰世華銀行、花旗銀行、聯
    邦銀行、台新銀行及中國信託銀行，欠款金額各為22萬4,00
    0 元、3,645 元、4 萬5,766 元、22萬652 元及8,781 元，
    並載明債權發生原因均為信用卡消費。而國泰世華銀行於98
    年12月1 日陳報（56號卷第50頁以下）其債權金額為23萬2,
    264 元，不包含費用、利息、違約金之信用卡簡易通信貸款
    債權餘額為7 萬6,102 元，信用卡消費債權餘額為14萬3,62
    9 元，抗告人向該銀行申辦之通信貸款金額為31萬元，經核
    貸之金額為21萬元。另觀之抗告人於95年12月25日申請協商
    時之還款計畫表列（56號卷第63頁），其對中國信託銀行之
    欠款全部為信用卡消費款，對台新銀行之欠款中，4 萬2,41
    8 元為信用卡消費款，24萬4,740 元為信用貸款，對聯邦銀
    行之欠款中，有3,140 元為信用卡消費款，5 萬4,090 元為
    信用貸款。
  (四)參照各債權銀行所提出之抗告人信用卡消費明細紀錄（31號
    卷第13頁、第16頁以下、第29頁以下、第39頁以下），顯示
    抗告人於92年以迄，尚有在仙客來餐廳、香港商捷領臺灣分
    公司、大葉高島屋百貨公司、臺灣雅芳公司、easy shop 、
    東森購物公司、貴族世家牛排館、船老大有限公司、微風廣
    場、元祖實業股份有限公司、德安生活百貨、臺灣廣田食品
    股份有限公司、元元唱片、亞太行動寬頻電信股份有限公司
    、摩曼頓等處之多筆消費，另尚有使用信用卡繳納保險費之
    紀錄，其餘信用卡債務，亦多係出於現金卡借款，僅少數消
    費可認係因基本生活必須之花費。
  (五)抗告人3 次接受手術並住院之時間，分為94年12月28日至95
    年1 月4 日、96年1 月31日至同年2 月6 日、97年5 月14日
    至同年月19日，有抗告人所提出之病歷資料及診斷證明書可
    佐（本院卷第8 頁以下），經診斷之病症為頸椎狹窄症併頸
    神經病變、椎間盤突出。即依抗告人所提出之證據資料，可
    知抗告人係於94年底經診斷有上述病症，並於上開期間住院
    接受手術治療。以此參核前述抗告人欠款發生原因之消費及
    借款時間，可知抗告人早於經診斷罹病前，即已長期以信用
    貸款借款使用，並於欠款未償之情況下，繼續使用信用卡消
    費非生活基本所需之商品或服務。
  (六)抗告人提起抗告雖稱：自93年以後全無收入，與女二人全憑
    政府補助款維生，收入、支出差額尚未逾清算債務金額，無
    浪費行為云云。但參照抗告人於94年間向國泰世華銀行申辦
    通信貸款時，在申請書上載服務單位為「家庭保姆」（56號
    卷第55頁），可知抗告人尚有擔任保姆之收入，可以填補生
    活所需開銷，尚不能以其所稱之補助款、前夫分擔扶養費總
    額與基本生活費總額差額若干，資為論斷其有無浪費行為之
    憑據。再從其於95年6 月29日一次向國泰世華銀行借款18萬
    1,864 元（31號卷第13頁）以觀，縱按抗告人主張其母女2
    人按98年度臺北市最低生活費標準，生活所需為每人每月1
    萬4,558 元核計，亦無一次為此高額貸款之必要，已顯與抗
    告人所謂向國泰世華銀行借款供數年生活之需不謀，蓋信用
    借款須付銀行高額利率，此為公知之事實，抗告人於斯時已
    與銀行往來多時，無不知之理，抗告人就此亦未提出合理之
    資金用途說明並舉證，要已堪認抗告人有未斟酌自己資力，
    而借款增加負擔致自己無力清償之事實，且果如抗告人主張
    其毫無收入，僅有政府補助或其他濟助給付，則抗告人當明
    知自己確無清償能力，並無清償計畫，猶肆意借款使用，仍
    當認有非維持其與家人維持基本生活需要之浪費。
  (七)抗告人另雖主張其主要欠款為信用貸款，非信用卡消費款或
    現金卡借款，且已有部分清償，無浪費之情形云云。惟前揭
    是否浪費之判斷，本非僅得以債務人是否以信用卡消費、現
    金卡借款為審度之範圍。抗告人於多年無工作收入後，本應
    儘量節省開支，慎選消費場所、品項。而核之台新銀行所提
    出之預借及消費明細資料表（31號卷第39頁以下）記載，抗
    告人於93年8 月9 日單日方向台新銀行借款3 萬元，同年月
    26日即在元元唱片行消費3 萬元，同年10月12日單日再借款
    3 萬元，同年12月9 日借款2 萬元，94年2 月5 日借款2 萬
    元，同年月21日更一次借款30萬元。嗣復先於95年6 月19日
    向銀行公會申請債務協商，竟仍於同年月29日一次向國泰世
    華銀行借款18萬1,864 元，而使自己負擔過重債務，終至不
    能清償而聲請清算。而其債務固係累積而來，然僅94年2 月
    21日、95年6 月29日借款兩筆，總額已達48萬1,864 元，借
    款時間亦與抗告人就醫接受手術住院之時間，非屬同一或相
    近期間，且抗告人自93年8 月起，另仍多次向中國信託銀行
    通信借款，期間猶有在貴族世家牛排館、亞太行動寬頻電信
    股份有限公司、東森購物公司、臺灣雅芳公司、easy shop
    、摩曼頓等處消費之紀錄，亦有客戶消費明細表、歷史帳單
    查詢報表（31號卷第16頁以下、第32頁以下）可稽，而該等
    消費，依據抗告人前述收入、資力狀況，要不能認為係維持
    生活所必須，應認屬浪費之行為，且其浪費之消費行為與開
    銷，累積債務迄今無法清償，抗告人遂此聲請清算，自應認
    為其開始清算之原因，抗告意旨略謂該等消費，非開始清算
    之原因云云，為非可採。
五、從而，抗告人有非出於維持基本生活必須而消費之浪費行為
    ，因此導致負擔過重債務，並為開始清算之原因。揆之首揭
    消費者債務清理條例第134 條第4 款規定，法院於終止清算
    程序後，應為抗告人不免責之裁定。原審裁定抗告人不免責
    ，於法洵無不合。抗告意旨指摘原審裁定不當，求予廢棄，
    為無理由，應予駁回。
六、又抗告人依聲請清算前之上開情狀，固應為不免責裁定，惟
    仍得依消費者債務清理條例第142 條規定，繼續清償債務，
    於各普通債權人受償額均達其債權額之20％以上後，再行聲
    請本院裁定免責，附此指明。
七、爰裁定如主文。
中    華    民    國   100    年    1     月    25    日
                  民事第二庭  審判長法  官  方彬彬
                                    法  官  馬傲霜
                                    法  官  蕭錫証
以上正本證明與原本無異。
本件裁定不得再抗告。
中    華    民    國  100     年    1     月    27    日
                                    書記官  何婉菁